【裁判字號】    99,台上,3886
【裁判日期】    990624
【裁判案由】    違反貪污治罪條例
【裁判全文】
最高法院刑事判決            九十九年度台上字第三八八六號
上  訴  人  甲○○
選任辯護人  袁岳衡律師
上  訴  人  乙○○原名張維正.
選任辯護人  劉大正律師
上  訴  人  丙○○原名王乙喬.
上列上訴人等因違反貪污治罪條例案件，不服台灣高等法院中華
民國九十八年十一月十九日第二審更審判決（九十七年度上更(一)
字第二六七號，起訴案號：台灣桃園地方法院檢察署八十七年度
偵字第四七六八、五六七三、五七二三、九六四五號），提起上
訴，本院判決如下：
    主  文
原判決關於甲○○、乙○○部分撤銷，發回台灣高等法院。
其他上訴駁回。
    理  由
一、發回部分（即甲○○、乙○○部分）：
本件原判決認定：上訴人甲○○、乙○○（原名張維正、張維政
）於民國八十六年間，分別擔任桃園縣復興鄉公所民政課課員兼
清潔隊隊長、秘書，均係依據法令從事公共事務之人員。甲○○
自八十六年三月間起至八十七年一月間止，有其事實欄三之(一)所
載之共同對於違背職務之行為，收受賄賂及共同行使公務員登載
不實公文書犯行。甲○○、乙○○於八十六年五、六月間，有其
事實欄三之(二)所載之共同對於違背職務之行為，期約賄賂犯行；
甲○○、乙○○又於八十六年七、八月間，有其事實欄三之(三)所
載之共同對於違背職務之行為，期約賄賂及共同公務員登載不實
公文書犯行。因而撤銷第一審關於上開部分之判決，依修正前刑
法連續犯、牽連犯規定，從一重改判論處甲○○共同依據法令從
事公務之人員，對於違背職務之行為，收受賄賂；又共同連續依
據法令從事公務之人員，對於違背職務之行為，期約賄賂罪刑。
乙○○共同連續依據法令從事公務之人員，對於違背職務之行為
，期約賄賂罪刑，固非無見。
惟查：(一)、刑法第二十八條規定，二人以上共同實行犯罪之行為
者，皆為正犯。所謂實行犯罪行為，係指著手實行犯罪構成要件
之行為而言。至於正犯與幫助犯之區別標準，凡以自己犯罪之意
思而參與犯罪構成要件之行為；以幫助他人犯罪之意思而參與犯
罪構成要件之行為；或以自己犯罪之意思而參與犯罪構成要件以
外之行為者，均為正犯。若以幫助他人犯罪之意思而參與犯罪構
成要件以外之行為者，則為幫助犯。貪污治罪條例第四條第一項
第五款之對於違背職務之行為，收受賄賂罪，以違背職務、收受
賄賂為該罪之犯罪構成要件。關於事實三之(一)甲○○違背職務收
受賄賂部分，原判決事實認定「游金紱（桃園縣復興鄉鄉長，另
案裁判）為取得丙○○（丙○○部分，詳後述）提供之賄賂，私
下暗示甲○○如能配合核發棄土證明，將擢拔其為民政課長，…
…」、「丙○○於八十六年三月二十四日前某日，在其住處將欲
交予游金紱之頭期賄款（新台幣，下同）二百萬元支票乙張交予
陳清茂（已判刑確定），……由陳清茂存入帳戶提領，將其中一
百二十萬元給付予游金紱，餘款則由陳清茂暫時保管，……（陳
清茂）於同年月二十八日悉數提領後，即在大溪鎮大溪國小對面
之停車場內交付一百二十萬元予游金紱收訖」、「（甲○○）了
解游金紱收受土石方仲介業賄賂，因圖升官，遂奉命行事，……
自八十六年三月起迄八十七年一月二日止，先後違背職務簽稿，
呈由游金紱批示，核發『同意進場證明』、『確認運棄證明』（
交由丙○○等人販售牟利）」。如果無訛，則違背職務收受丙○
○等人所交付一百二十萬元賄賂者乃游金紱，且游金紱與丙○○
等人於期約、收受賄賂時，甲○○均未在場，亦未參與或分贓。
甲○○係「為圖升官，遂奉命行事」，而非法簽稿，呈由游金紱
批示，核發「同意進場證明」、「確認運棄證明」，交給丙○○
等人。於此情形，甲○○就游金紱違背職務收受一百二十萬元賄
賂一事，能否謂為「以自己犯罪之意思而參與」？又其所參與之
非法核發「同意進場證明」、「確認運棄證明」行為，是否屬於
「違背職務收受賄賂罪」犯罪構成要件之行為？均非無疑。原審
未予究明，即逕認「甲○○、游金紱就違背職務收受賄賂罪，有
犯意聯絡及行為分擔，為共同正犯」（見原判決第六十二頁第三
行至第四行），而對甲○○論以違背職務收受賄賂罪之共同正犯
，自嫌速斷。(二)、「連續犯須基於概括之犯意，則：既遂犯、未
遂犯、預備犯、陰謀犯、單獨犯、共犯（包括教唆、幫助犯），
如行為人基於概括之犯意，連續數行為而犯同一罪名者，當成立
連續犯」（參考刑法修正前，當時有效之本院六十七年六月十三
日、二十日，六十七年度第六暨第七次刑事庭庭推總會議決議(一)
之一部分）。所謂既遂犯、未遂犯、預備犯、陰謀犯，乃階段行
為。換言之，在刑法刪除連續犯之前，先後多次行為，觸犯構成
要件相同之罪名，倘係基於概括犯意為之者，縱分別在不同階段
被查獲，仍得成立連續犯。又「賄賂罪，其行求、期約、交付各
行為，係屬階段行為」（參考本院三十二年非字第二八號判例）
。從而刑法刪除連續犯之前，公務員之多次受賄行為，縱分別在
行求、期約、收受之不同階段被查獲，倘基於概括犯意為之者，
仍得成立連續犯。關於事實三之(一)甲○○違背職務「收受」賄賂
，及事實三之(二)、(三)甲○○違背職務「期約」賄賂部分，原判決
理由說明「甲○○所犯違背職務收受賄賂、期約賄賂（犯罪事實
三之(一)與(二)、(三)）二罪之構成要件並非相同，自無成立修正前刑
法連續犯之餘地」云云（見原判決第六十三頁第二十行至第二十
三行），似將「期約」與「收受」之階段行為，誤認為構成要件
不同之罪名，亦有違誤。(三)、刑法之偽造文書罪，分無形之偽造
與有形之偽造，如係有製作權之人，在文書上登載不實者（例如
刑法第二百十三條、第二百十五條），屬於無形之偽造；至於有
形之偽造，除未經授權冒用他人名義而製作外，尚包括逾越授權
範圍擅自製作。換言之，行為人雖經授權，但逾越授權範圍，違
反本人之意思擅自以其名義製作者，仍屬無製作權之人偽造文書
。關於事實三之(二)部分，原判決事實記載「乙○○基於秘書職務
保管『游金紱(甲)』章，並可代游金紱決行相關公文，得知游金紱
核發棄土證明有厚利可圖，亦動貪念，找甲○○與（已判刑確定
之）連天賜、江正福在秘書室內商談，連天賜、江正福表明倘核
發棄土證明，每立方公尺願給付三十元賄賂予乙○○、甲○○，
……其等竟共同基於違背職務行為，期約賄賂之犯意聯絡，默示
應允之，……（嗣）乙○○趁游金紱未在鄉公所之際，由甲○○
簽稿，乙○○以所保管之『游金紱(甲)』章核批決行，以八十六年
六月二十六日桃縣復鄉民字第8609291 號函核發富亙加公司棄土
證明申請案中之一萬立方公尺棄土證明。不久，游金紱獲悉上情
，隨命甲○○於八十六年六月三十日以相同文號函註銷乙○○批
核之『同意進場證明』」（見原判決第六頁末行至第七頁第九行
、第七頁第十四行至第十九行）。乙○○既「趁游金紱未在鄉公
所之際」，使用所保管之「游金紱(甲)」章核批決行，游金紱且於
獲悉後，立刻命甲○○予以註銷。依其情形，游金紱似未同意，
且明示反對，則乙○○有無越授權範圍，使用職務上所保管之「
游金紱(甲)」章，非法決行「同意進場證明」，而與甲○○共同偽
造公文書，即有研求餘地。原審未予釐清，即逕謂「乙○○、甲
○○不應核發富亙加公司『同意進場證明』，因該證明性質上屬
創設權利，尚不涉及公務員登載不實公文書罪」云云（見原判決
第四十八頁第二十一行至第二十三行），而漏未審究是否涉及偽
造公文書罪，亦有未當。(四)、無期徒刑不得加重，刑法第六十五
條第一項定有明文。而貪污治罪條例第四條第一項第五款之「對
於違背職務之行為，要求、期約或收受賄賂或其他不正利益」罪
，法定本刑為「無期徒刑或十年以上有期徒刑，得併科新台幣一
億元以下罰金」。其法定最高本刑為無期徒刑部分，依法不得加
重，乃原判決就甲○○、乙○○所犯連續對於違背職務之行為，
期約賄賂罪（即事實三之(二)、(三)部分），依修正前刑法第五十六
條連續犯規定加重其刑時，竟未予區分，對於無期徒刑部分一併
加重其刑（見原判決第六十三頁第一行、第二行），亦有適用法
則不當之違法。以上或為上訴意旨指摘所及，或為本院得依職權
調查之事項，應認原判決關於甲○○、乙○○部分，仍有撤銷發
回更審之原因。
二、駁回部分（即丙○○部分）：
按刑事訴訟法第三百七十七條規定，上訴於第三審法院，非以判
決違背法令為理由，不得為之。是提起第三審上訴，應以原判決
違背法令為理由，係屬法定要件。如果上訴理由書狀並未依據卷
內訴訟資料，具體指摘原判決不適用何種法則或如何適用不當，
或所指摘原判決違法情事，顯與法律規定得為第三審上訴理由之
違法情形，不相適合時，均應認其上訴為違背法律上之程式，予
以駁回。本件上訴人丙○○（原名王乙喬、王薏菁）上訴意旨略
稱：原判決事實係認定，丙○○與游金紱就（違法核發棄土證明
）公共工程每立方公尺給付五元、一般建築工程給付十元之賄款
，雙方達成期約，並未敘及二人曾就皇昌公司及林記公司每立方
公尺計價四元，達成協議。然於理由卻又載稱「關於皇昌公司及
林記公司核准之土方，以每立方公尺四元計算，鄉長游金紱只能
獲得每立方公尺四元之利益，及游金紱與丙○○已達成皇昌公司
、林記公司每立方公尺計價四元」等語。致其事實與理由之記載
不相一致，難謂無證據上理由矛盾之違法云云。
惟查：上訴第三審法院之案件，是否以判決違背法令為上訴理由
，應就上訴人之上訴理由書狀加以審查。至原判決究有無違法，
與上訴是否以違法為理由為兩事（參考本院七十一年台上字第七
七二八號判例）。原判決認定，丙○○自八十六年三月間起至八
十七年一月間止，有其事實欄三之(一)所載之共同對於違背職務之
行為，交付賄賂及共同行使公務員登載不實公文書犯行。因而撤
銷第一審關於此部分之判決，依修正前刑法連續犯、牽連犯規定
，從一重改判論處丙○○共同對於依據法令從事公務之人員，關
於違背職務之行為，交付賄賂（並依中華民國九十六年罪犯減刑
條例規定予以減刑）罪刑，已依據卷內資料，說明其所憑之證據
及認定之理由。上訴意旨對於原判決所為前揭論斷，並未依據卷
內資料，具體指摘有何違背法令情形。且查：事實之認定與證據
之取捨，乃事實審法院之職權，苟其事實之認定及證據之取捨，
並不違背經驗法則與論理法則，即不容任意指為違法而執為上訴
第三審之理由。原判決事實認定，丙○○與已判刑確定之王文正
、陳清茂，基於共同之犯意聯絡，為非法取得棄土證明轉賣圖利
，而與另案裁判之桃園縣復興鄉鄉長游金紱期約賄賂，約定由游
金紱違法核發「同意進場證明」、「確認運棄證明」，交由丙○
○等人轉賣圖利，丙○○等人則交付賄賂予游金紱。丙○○已依
約定，將「頭期」賄款二百萬元支票，交由陳清茂存入銀行，於
八十六年三月二十八日提領後，即在桃園縣大溪鎮大溪國小對面
之停車場內，將其中之一百二十萬元交付游金紱收受，餘款則由
陳清茂暫時保管等情，原判決已說明其取捨證據之理由。前揭一
百二十萬元賄賂，僅係「頭期」款之概數，並非依「每立方公尺
」精確計算之最終數額。又陳清茂已證述：「其單獨陪同游金紱
至丙○○住處達成協議，丙○○表示要先『洗掉』（扣除之意）
王文正介入之皇昌公司、林記公司，把十元中之二元分給王文正
，所以鄉長只能獲得每立方公尺四元之利益」（見原判決第三十
頁第三行至第六行）。原判決係依據卷內資料，即陳清茂之證述
而為記載，與陳清茂證述之內容，並無不符。上訴意旨指稱：原
判決理由記載「關於皇昌公司及林記公司核准之土方，以每立方
公尺四元計算，鄉長游金紱只能獲得每立方公尺四元之利益，及
游金紱與丙○○已達成皇昌公司、林記公司每立方公尺計價四元
」等語，有證據上之理由矛盾云云。係以自己之說詞，對於原判
決已說明事項及屬原審採證認事職權之適法行使，任意指摘為違
法，自與法律規定得為第三審上訴理由之違法情形，不相適合。
其上訴違背法律上之程式，應予駁回。
據上論結，應依刑事訴訟法第三百九十五條前段、第三百九十七
條、第四百零一條，判決如主文。
中    華    民    國  九十九  年    六    月  二十四  日
                      最高法院刑事第六庭
                          審判長法官  謝  俊  雄
                                法官  陳  世  雄
                                法官  魏  新  和
                                法官  徐  文  亮
                                法官  吳  信  銘
本件正本證明與原本無異
                                      書  記  官
中    華    民    國  九十九  年    六    月  二十八  日
                                                      Ｑ

司法院資訊處製作；財團法人民間司法改革基金會備份。
